最高法院刑事判決　　　　　　　　　 110年度台上字第4531號
上　訴　人　李竟祥


選任辯護人　呂勝賢律師
上　訴　人　洪麗玉



選任辯護人　慶啓羣律師
上　訴　人　張勝興


　　　　　　楊健偉





上列上訴人等因違反貪污治罪條例案件，不服臺灣高等法院臺中
分院中華民國110 年2 月2 日第二審更審判決（109 年度原上更
一字第14號，起訴案號：臺灣臺中地方檢察署105 年度偵字第29
038 號、106 年度偵字第1775、2289號），提起上訴，本院判決
如下：
    主  文
上訴駁回。
    理  由
一、按刑事訴訟法第377 條規定，上訴於第三審法院，非以判決
    違背法令為理由，不得為之。是提起第三審上訴，應以原判
    決違背法令為理由，係屬法定要件。如果上訴理由書狀並未
    依據卷內訴訟資料，具體指摘原判決不適用何種法則或如何
    適用不當，或所指摘原判決違法情事，顯與法律規定得為第
    三審上訴理由之違法情形，不相適合時，均應認其上訴為違
    背法律上之程式，予以駁回。
二、本件原判決撤銷第一審關於上訴人李竟祥、洪麗玉有罪部分
    、上訴人張勝興、楊健偉部分之不當判決，改判論處李竟祥
    如原判決附表（下稱附表）一編號（一）至（十二）所示（
    共同）犯貪污治罪條例第4 條第1 項第5 款之違背職務收受
    賄賂、洪麗玉如附表一編號（二）至（七）所示非公務員與
    公務員共同犯違背職務收受賄賂、張勝興如附表一編號（一
    ）至（十二）所示、楊健偉如附表一編號（一）至（五）所
    示共同犯貪污治罪條例第11條第4 項、第1 項之交付賄賂各
    罪刑及對李竟祥為相關沒收之宣告，已詳敘認定犯罪事實所
    憑證據及理由。並就張勝興之自白及李竟祥、楊健偉部分之
    自白，如何與事實相符，為可採信，依據卷內資料予以說明
    。
三、李竟祥、洪麗玉、張勝興、楊健偉上訴意旨略稱：
（一）李竟祥部分：
１、原判決理由既認犯罪事實（下稱事實）二之（二）至（十）
    部分，其收受賄賂後所為，各屬接續犯一罪，又對其分別論
    罪科刑，顯然矛盾。
２、同案被告陳孟岑既非基於行賄之意思，透過同案被告張崇銘
    交付其新臺幣（下同）5萬元。舉重以明輕，豈會交付廉價
    之水果、零食及茶葉行賄，又毫不遮掩犯行。其亦無可能冒
    被追訴貪污重罪之風險，接受此等廉價物品作為違背職務行
    為之對價。原判決認定其收受賄賂，不但違反經驗法則，並
    有理由矛盾之違誤。
３、其是為幫忙照顧受刑人張勝興生活所需，受託將水果、零食
    、茶葉、衣物、球拍等非違禁物品帶給張勝興，除爛掉或尚
    未交付之部分外，均悉數交給張勝興，並未將半數水果、零
    食留為己用。其無收賄之意，收受該等物品與上開行為間亦
    無對價關係。縱有行政違失，已受懲處，不應論以違背職務
    收受賄賂罪。
（二）洪麗玉部分：
    其對收受之物品並無印象，亦未代為處理張勝興衣物事宜。
    其僅國中畢業，為家庭主婦，不知行為時監獄行刑法施行細
    則第83條等規定。其夫李竟祥復告以不要問、東西不要亂動
    。縱其有收受事實二之（二）至（七）所示物品，依卷內證
    據資料，亦不足以證明其與李竟祥有留下半數食用，且其知
    悉李竟祥係違規夾帶物品，對價即為留下食用部分。原判決
    未採納李竟祥於更審前原審所為有利於其之證詞，卻未說明
    不予採納之理由，亦未敘明其與李竟祥就違背職務收受賄賂
    有何犯意聯絡及行為分擔，僅憑臆測即認其與李竟祥為共同
    正犯，有違經驗法則，並有適用法則不當、理由不備及調查
    未盡之違誤。
（三）張勝興部分：
    其等基於概括犯意事先與李竟祥約定，李竟祥挾帶物品給張
    勝興之對價為所交付水果、食品之半數後，再將物品分次交
    給李竟祥。其等基於同一目的分次交付賄賂，侵害相同法益
    ，各行為獨立性薄弱，依本院107 年度台上字第628 號、10
    9 年度台上字第2082號判決意旨，應視為數個舉動之接續施
    行，合為包括之一行為予以評價，依接續犯論以一罪。原判
    決予以分論併罰，有不適用法則之違法。
（四）楊健偉部分：
１、事實二之（五）部分，其雖受陳孟岑委託交付茶葉予李竟祥
    ，但該茶葉非用以行賄。該次行賄用之蘋果，係陳孟岑自行
    委託第三人宅配，其不知情亦未參與。原判決遽行認定此部
    分其與陳孟岑等人就交付賄賂，有犯意之聯絡，有違證據法
    則。
２、陳孟岑係基於概括犯意事先與李竟祥約定，李竟祥挾帶物品
    給張勝興之對價為所交付水果、食品之半數後，再將物品分
    次交給李竟祥。其等基於同一目的分次交付賄賂，侵害相同
    法益，各行為獨立性薄弱，依本院107 年度台上字第628 號
    、109 年度台上字第2082號判決意旨，應視為數個舉動之接
    續施行，合為包括之一行為予以評價，依接續犯論以一罪。
    原判決予以分論併罰，有不適用法則之違誤。
３、其因長輩請託犯案，情節輕微，且無獲利。而其前案已執行
    完畢逾5 年，符合刑法第74條第1 項第2 款之要件。原判決
    未諭知緩刑，亦未說明不予宣告緩刑之理由，有不適用法則
    及理由不備之違法。
四、惟查：
（一）貪污治罪條例第4 條第1項第5款之違背職務收受賄賂罪，
    須所收受之賄賂與其違背職務之行為具有對價關係，始足當
    之。亦即雙方就行賄及受賄須有明示或默示之意思合致，而
    所交付之賄賂，與公務員為違背職務之行為間，具有原因目
    的之對應關係。有無對價關係，應綜合判斷違背職務行為之
    內容、交付者與收受者之關係、賄賂之種類、價額、贈與之
    時間等客觀情形及交付者與收受者主觀上之認識。至證據之
    取捨及事實之認定，為事實審法院之職權，如其判斷無違經
    驗法則或論理法則，即不能任意指為違法。原判決就事實二
    之（一）至（十二）部分，分別綜合判斷張勝興之自白、李
    竟祥、楊健偉之部分自白、證人陳孟岑、張崇銘、羅治域（
    法務部矯正署臺中監獄管理員）、傅見人（傅青青果行負責
    人）、葉明禎（陳孟岑友人）、林見福（茶商）之證述、卷
    附張崇銘持用之行動電話（門號0000000000）螢幕翻拍照片
    、張勝興之法務部矯正署明德外役監獄（下稱明德外役監）
    接見明細表、宅急便單據會計聯、配送聯、林見福提供之行
    事曆、宅配單、茶葉包裝樣袋照片、傅青青果行訂單、相關
    通聯紀錄、譯文、通訊軟體LINE對話紀錄翻拍照片及相關扣
    案物品等證據資料，因而認定李竟祥、楊健偉分別有本件違
    背職務收受賄賂、對於公務員關於違背職務之行為交付賄賂
    之犯意及犯行。並敘明：李竟祥明知陳孟岑等人交付或宅配
    之物品，其中一半食品可留下供己食用，係其違規夾帶其餘
    物品進入明德外役監予張勝興之對價，仍基於對於違背職務
    之行為收受賄賂之犯意而予收受。其已吃完一半食品，所餘
    物品除爛掉之水果及事實二之（十一）、（十二）所示尚未
    交付之物品外，均已帶入明德外役監交予張勝興。楊健偉明
    知其等交付李竟祥之物品，其中一半食品是留給李竟祥，供
    李竟祥攜帶其餘物品入明德外役監給張勝興之代價，其具有
    對李竟祥違背職務之行為交付賄賂之犯意。其與陳孟岑、張
    勝興間，有交付賄賂之犯意聯絡及行為分擔，為共同正犯。
    李竟祥所為：其係基於道義照顧舊識張勝興生活所需，才違
    反相關檢查規定將水果、茶葉等非違禁物品攜入明德外役監
    ，其僅違反行政規定，且已受行政處分，並無收受賄賂之犯
    意。又陳孟岑雖說其可以留下一半食品，但其全部交給張勝
    興，並未留下一半食用之辯解；楊健偉所為主觀上並無行賄
    犯意之辯解，皆不足採等由甚詳。所為論列說明，與卷證資
    料悉相符合，亦不違反經驗、論理法則，於法並無不合。至
    陳孟岑另交付張勝興之現金5 萬元是否為賄款，與陳孟岑有
    無以上述食品行賄、李竟祥有無收賄，並無必然關係。李竟
    祥受行政懲處，亦不因此解免其收受賄賂之罪責。另事實二
    之（五）部分行賄用之蘋果，雖係陳孟岑自行委託第三人宅
    配。惟楊健偉與陳孟岑對以蘋果行賄李竟祥有事前之犯意聯
    絡，楊健偉知情且參與將其餘物品交付李竟祥，縱非親自將
    蘋果宅配至李竟祥住處，亦不影響其為交付賄賂共同正犯之
    認定。李竟祥、楊健偉上訴意旨仍執前詞否認有收賄、行賄
    之犯意，指摘原判決違法，是對原審採證、認事之職權行使
    、原判決已說明及於判決無影響之事項，以自己之說詞或持
    不同之評價，而為事實上之爭辯，俱非上訴第三審之適法理
    由。
（二）原判決就事實二之（二）至（七）部分，分別依憑證人楊
    健偉、張崇銘之證述、李竟祥之部分證述、洪麗玉之部分供
    述、卷附相關通聯譯文、明德外役監民國106 年12月18日函
    檢送李竟祥105 年度上下班時間表及宅急便會計聯、配送聯
    等證據，因而認定洪麗玉確有於105 年1 月14日、21日、28
    日在李竟祥住處收受事實二之（二）至（四）所示物品。其
    有本件非公務員與公務員共同犯違背職務收受賄賂之犯行。
    並敘明：洪麗玉主觀上知悉李竟祥可留下自己食用之食品，
    係李竟祥違規挾帶物品交予張勝興之對價，而非一般朋友間
    之酬酢往來，洪麗玉仍予以收受或簽收宅配，並轉交予李竟
    祥，復有代為處理張勝興衣物之情形。其與李竟祥有犯意聯
    絡及行為分擔，為共同正犯。李竟祥於更審前原審所為洪麗
    玉僅是代收水果包裹，未告訴洪麗玉可以留下一半自己吃，
    都叫洪麗玉不要動，洪麗玉也不會過問之證言，如何不可採
    。洪麗玉辯稱：未收到事實二之（二）至（四）所示物品，
    代李竟祥收受事實二之（五）至（七）所示宅配物品，從未
    過問，也不知情，未與李竟祥共同收賄等語，如何不足採信
    等旨甚詳。所為論列說明，與卷證資料悉相符合，亦不違反
    經驗、論理法則，於法無違。洪麗玉上訴意旨仍執陳詞否認
    與李竟祥共同收賄，是對原審採證、認事之職權行使及原判
    決已說明之事項，以自己之說詞或持不同之評價，而為事實
    上之爭辯，殊非適法上訴第三審之理由。
（三）所謂「接續犯」，係指多次之數行為，合於同一構成要件
    ，但因係於同一時、地或甚為密接時、地之作為，而持續侵
    害同一法益，依社會通念，咸認其各舉動之獨立性極為薄弱
    ，將之視為一個行為較合理，使各舉動構成單一之犯罪行為
    ，給予一個法律上之評價。本件張勝興、楊健偉逐次實行事
    實二之（一）至（五）所示行賄犯行，張勝興另逐次實行事
    實二之（六）至（十二）所示行賄犯行，李竟祥逐次實行事
    實二之（一）至（十二）所示收賄犯行，在時間差距上可以
    分開，各具獨立性。原判決認定上開犯行，犯意各別，行為
    互殊，應予分論併罰，於法無違。又他案行為人犯罪情節不
    同，尚難比附援引，執以指摘原判決分論併罰為違法。至李
    竟祥收受賄賂後，將各次受託挾帶之物品，分次挾帶入監所
    交予張勝興之舉動，是否屬接續犯，顯不影響其各次收賄犯
    行應予分論併罰之認定。張勝興、楊健偉、李竟祥上訴意旨
    執以指摘，皆非上訴第三審之適法理由。
（四）緩刑之宣告，除應具備刑法第74條所定條件外，並須有可
    認為以暫不執行刑罰為適當之情形，始得為之。是否宣告緩
    刑，係屬法院得依職權裁量之事項。楊健偉上訴意旨謂原審
    未對其宣告緩刑，有不適用法則及理由不備之違法，係對原
    審得為裁量之職權行使，依憑己意而為指摘，仍非適法上訴
    第三審之理由。
五、依上所述，本件上訴均違背法律上之程式，皆應予駁回。
據上論結，應依刑事訴訟法第395 條前段，判決如主文。
中    華    民    國   110    年    12    月    8     日
                  刑事第八庭審判長法  官  李  英  勇  
                                  法  官  黃  瑞  華  
                                  法  官  洪  兆  隆  
                                  法  官  吳  冠  霆  
                                  法  官  楊  智  勝  
本件正本證明與原本無異
                                  書記官
中    華    民    國   110    年    12    月    13    日